【裁判字號】    89,台上,7376
【裁判日期】    891207
【裁判案由】    違反毒品危害防制條例
【裁判全文】
最高法院刑事判決                              八十九年度台上字第七三七六號
    上  訴  人  甲○○
右上訴人因違反毒品危害防制條例案件，不服台灣高等法院台南分院中華民國八十九
年八月二十八日第二審更審判決（八十九年度上更(二)字第二三二號，起訴案號：台灣
台南地方法院檢察署八十七年度偵字第六四三一號），提起上訴，本院判決如左：
    主  文
上訴駁回。
    理  由
原判決認定上訴人甲○○曾於民國八十年間因違反麻醉藥品管理條例案件，經台灣高
雄地方法院判處有期徒刑四月確定，於八十年九月一日易科罰金執行完畢，再因違反
肅清煙毒條例等案件，經判處應執行有期徒刑五年六月確定並執行後，於假釋中（指
揮書執行完畢日期為八十九年十月十四日），仍不知悔改，復基於意圖營利販賣毒品
之概括犯意，連續於八十七年五月十日下午二時許及同年月二十五日下午一時許，二
次由李功敬先以0000000000號行動電話或0000000000號呼叫器
聯繫後，在台南市○○○路「卡迪亞理容院」附近，各以新台幣（下同）二萬元、六
萬元之價格販賣毒品海洛因供李功敬施用，李功敬於八十七年五月二十五日向甲○○
購得六萬元之海洛因後，旋於同年月二十七日下午二時五十分許在高雄縣大樹鄉○○
路一○○巷九號二樓，經警查獲涉嫌施用毒品，扣得向甲○○購買施用後剩餘之毒品
海洛因三包，而於警訊時供出海洛因來源，經警循線於同日晚上十一時三十分許，在
台南市○○路二六○號七樓之四查獲甲○○，並扣得甲○○意圖販賣而甫以六十萬元
購入之毒品海洛因二大包、十九小包（淨重一四一點八九公克、包裝重十點二九公克
）及其所有供販賣海洛因所用之大、中、小型空夾鏈袋各一包（大型有七十九個、中
型有六十一個、小型有一七九個）、天平秤一支等情。係以上開事實，業據證人李功
敬於警訊時供述明確，且本件乃高雄市政府警察局刑警大隊員警於八十七年五月二十
七日下午二時五十分許，在高雄縣大樹鄉○○路一○○巷九號二樓李功敬之住處實施
搜索，查獲李功敬持有海洛因三包，涉嫌施用毒品，經李功敬於警訊中供出查獲之海
洛因係購自上訴人，乃循線於同日晚上十一時三十分許查獲上訴人等情，亦經證人張
上明（即高雄市政府警察局刑警大隊偵查員）於檢察官偵查中證述無訛；而李功敬於
八十七年五月二十七日警訊時供稱：「在八十七年五月二十五日下午一時許第二次交
易時，甲○○從他自己車內後座椅縫拿出一支中共黑星手槍，並拉槍機給我看，有彈
匣一支內有裝子彈，之後我將錢給他，我拿毒品海洛因就離開了」等語，同年五月二
十七日晚上十一時三十分經警前往上訴人甲○○前開租住處，果然查獲上訴人持有證
人李功敬所指之黑星手槍、子彈，毒品海洛因二大包、十九小包及通常供販毒者分裝
毒品使用之各型夾鏈袋三包、天平秤一支等物品，而上訴人所涉槍砲彈藥刀械管制條
例未經許可無故持有手槍部分業經判處有期徒刑六年，併科罰金二百萬元確定在案，
堪信李功敬所供非虛；又經警在上訴人居處所扣案之海洛因經送法務部調查局鑑定結
果，確屬海洛因無誤，淨重達一四一點八九公克，純質淨重四十五點四一公克，有該
局八十七年七月二日鑑定通知書一紙在卷足憑，遠逾一般施用者所需之數量，上訴人
屢於警訊及偵查中供稱扣案之海洛因係以六十萬元一次購得，於偵查中復供稱其無業
、無收入，則其以六十萬元一次購入大量海洛因而辯稱僅係供己施用，有違常情；上
訴人於原法院前審調查時辯稱「我以六十萬元一次購入大量海洛因，是我有施用海洛
因之習性，購買大量海洛因，價格較划算，我典當勞力士手錶二只，及金飾鑽戒所得
四十餘萬元，與向家人拿取湊足」云云，然其供稱無業、無收入，則上訴人傾其所有
，典當財物購入大量海洛因，其往後之生活，是否以施用海洛因維生？實難置信，是
上訴人係基於販賣營利之意圖，而販入毒品海洛因，應毋庸疑；又上訴人於檢察官偵
查中及第一審八十七年九月二十五日調查時均矢口否認認識李功敬，然於原法院（含
前審）調查中卻改稱「其認識李功敬一年多，是李功敬欠其會錢未還」，且提出支票
及退票單為證，前後供詞不一，互相矛盾；參以原審函查泛亞電信股份有限公司00
00000000號行動電話之所有人雖為王自立，然上訴人供稱「王自立為我姑媽
的兒子，我曾使用該行動電話」等情；至證人李功敬經原審於八十九年七月二十日訊
問及原法院前審調查時供稱「不認識被告甲○○」，及至原審於八十九年七月二十七
日訊問時供稱：「（你在七月二十日本院訊問時為何說不認識甲○○？）我在去年訊
問時就說不認識他，不敢改口供」等語，顯見證人李功敬嗣後所述，係事後迴護上訴
人之詞，不足採信；又經警所查扣之李功敬向甲○○購得之「三包粉末」經送請法務
部調查局鑑定結果，亦屬海洛因無誤，淨重達八點九○公克（包裝重○點七六公克）
，亦有該局00000000號鑑定通知書一紙在卷足憑，足證李功敬向甲○○所購
得之白色粉末確屬海洛因；此外，復有上開扣案之物品、鑑定通知書等資料附卷可稽
；又以毒品海洛因物稀價昂，取得不易，且為政府嚴予查緝之違禁物，而販賣毒品之
刑責甚重，其法定本刑為死刑或無期徒刑，歷來幾乎所有販賣毒品者被查獲後，唯恐
被判處重罪，均無所不用其極否認有販賣毒品之犯行，從未有販賣毒品之被告自行坦
承有販賣毒品者；況查毒品昂貴，吸毒者每日所需吸毒費用所耗費之金額甚鉅，顯非
常人所能支付，一般吸毒者若無正當工作，其吸毒之經濟來源除以其他不法方法之犯
罪所得外，有些則係靠販毒所得來維持，而凡販賣毒品者苟無利潤可圖，衡情應無甘
冒被查緝法辦重刑之危險而無端平價供應他人；且查上訴人並無相當之工作收入，足
以供應其施用毒品海洛因，已據上訴人迭於偵審中供明在卷，是本件上訴人販賣毒品
予李功敬有利潤可圖，及被警查獲時之毒品亦顯係意圖販賣營利而購入，應無疑義；
復以警方並未依上訴人之供述而破獲洪炎明販賣毒品海洛因，有台南縣警察局新營分
局（八九年）營警刑字第○八二四八號函在卷可按，故不得謂其供出來源而減輕其刑
；另以上訴人既一個月買一次（平常係一次購買一兩），而最後查獲時扣得海洛因約
五兩，顯見該約五兩係甫購入即被查獲，與售予李功敬者非同批購入之海洛因，二者
純度雖有差異，亦不足採為有利上訴人之證據；綜酌上訴人否認本件犯罪所辯各節，
俱無可採，於理由內詳予指駁說明；因認上訴人罪證明確，核犯毒品危害防制條例第
四條第一項之販賣第一級毒品罪，上訴人非法持有毒品之行為，應為其販賣毒品之行
為所吸收，不另論罪；其先後二次販賣及意圖販賣而購入第一級毒品之行為，時間緊
接，犯意概括，所犯構成要件相同，應依連續犯之規定論處（本罪法定刑為死刑或無
期徒刑，均不得加重）；又上訴人於八十七年五月二十二日肅清煙毒條例已修正名稱
為毒品危害防制條例並公布生效之前、後連續販賣毒品，應適用最後行為時之法律，
即毒品危害防制條例之規定處罰。因將第一審判決關於上開部分撤銷，適用毒品危害
防制條例第四條第一項、第十九條第一項、第十八條第一項，刑法第十一條前段、第
五十六條、第三十七條第一項規定，審酌上訴人犯罪之動機、目的、手段、所得利益
，犯後仍否認犯行等一切情狀，量處上訴人無期徒刑，併依法宣告褫奪公權終身，另
敘明上訴人販賣第一級毒品所得共八萬元，依毒品危害防制條例第十九條第一項之規
定宣告沒收，如全部或一部不能沒收時，以其財產抵償之；扣案之前開海洛因，依毒
品危害防制條例第十八條第一項之規定宣告沒收銷燬之，夾鏈袋三包（大型有七十九
個、中型有六十一個、小型有一七九個）、天秤一支為上訴人所有，且供販賣毒品犯
罪所用之物，均應依毒品危害防制條例第十九條第一項之規定宣告沒收。經核於法尚
無違誤。上訴意旨略稱：(一)、證人李功敬經原審於八十九年七月二十七日調查時證稱
「（你向他買過幾次毒品？）我沒有跟他買過」，上訴人被警查扣之毒品海洛因純度
與證人李功敬被查扣之毒品海洛因純度不符，顯非同批毒品，則證人李功敬被查扣之
毒品海洛因，自不足採為上訴人犯罪之證據。(二)、上訴人不知綽號「大壁」者即為李
功敬，而李功敬原屬舊識，他託其向其胞姊借貸現金週轉，尚未歸還，李功敬既有八
萬元之款項，何須再持其本人支票託上訴人代為借款，顯違常理，原審未詳予審酌，
對上訴人所主張之財務糾紛情事，於判決內未置一詞，此有利於上訴人之證據，判決
亦未敘明何以不採或不調查之理由，實有不載理由之違誤。(三)、依證人李功敬之證述
，除為警查獲時之初供外，均未再指證其有向上訴人購買海洛因，嗣後證人李功敬於
原審亦證稱「其於警訊時遭警刑求，警方自行製作筆錄後，始交予其閱覽並簽押」云
云，原審既未對其警訊時之刑求真實性，加以調查，僅憑其有瑕疵之證言，採為上訴
人論罪之基礎，顯屬速斷，自有應於審判期日調查之證據而未予調查及判決不載理由
之違誤云云。經查：一、本件原判決採取上開證據為判決基礎，已於理由內詳細說明
其得心證之理由，從形式上觀察其取捨證據之論斷，並未違背經驗、論理及其他證據
法則，亦無其他違背法令之情形；上訴意旨(一)，純係對原審已經調查並於判決理由內
指駁說明之事項，重為事實上之爭辯，及對原審採證認事職權之適法行使，徒憑己見
，任意指摘，難謂有理由。二、卷查上訴人固提出以李功敬名義所簽發之八萬元支票
及退票理由單影本各乙份，以佐證李功敬有向上訴人之胞姊借款八萬元之事實，惟依
上開支票及退票理由單觀之，證人李功敬簽發該支票之到期日為八十七年六月四日，
支票提示人為案外人郭永祥，此有上開支票及退票理由單影本各乙份在卷可憑（見一
審卷第四一至四二頁），該支票之到期日係在證人李功敬向上訴人購買毒品之後，衡
情亦有可能為證人李功敬借款後再持向上訴人購買毒品，故縱認上訴人所稱證人李功
敬有透過上訴人向其胞姊借款八萬元之辯解為真實，亦難採為上訴人有利之證據；原
判決就證人李功敬此部分之借款，縱未於理由內詳細說明，亦於判決結果顯無影響，
上訴意旨(二)部分之指摘，亦不得執為上訴人第三審上訴之適法理由。三、刑事訴訟法
第三百七十九條第十款所謂「依本法應於審判期日調查之證據」，係指與待證事實有
重要之關係、在客觀上有調查之必要性者而言；卷查證人李功敬於八十七年五月二十
七日下午四時十分在警訊時除明確指述其先後以二萬元、六萬元向上訴人購得毒品海
洛因二次外，亦供明上訴人有自車內後座取出中共黑星手槍供其觀看等情，有其警訊
筆錄在卷可稽（見偵查卷第九十四頁正、背面），警方始依據證人李功敬上開之指述
，於同日下午十一時三十分許，在台南市○區○○路二六○號七樓之四查獲上訴人持
有之中共黑星手槍及前開毒品海洛因等情，已據證人張上明（即高雄市政府警察局刑
警大隊偵查員）在檢察官偵查中證述明確（見偵查卷第一二一頁背面、一二二頁正面
），原判決據此而認定證人李功敬在警訊之指述與事實相符，並採為上訴人犯罪之證
據，且就證人李功敬在原審證述之內容矛盾，認其所述係迴護上訴人之詞，並予指駁
在案；雖證人李功敬於八十八年七月二十二日在原法院前審訊問時證稱：「我不認識
甲○○」、「（向甲○○購買二次毒品……？）是警察刑求」云云（見原審上訴卷第
七四頁正面），然上訴人在原審於八十九年七月二十七日訊問時供認李功敬曾目睹其
持有槍枝及託其向其姊調借現款等情（見原審上更(二)卷第八八頁正面），證人李功敬
始當庭證稱「（你在七月二十日本院訊問時為何說不認識甲○○？），我在去年訊問
時就說不認識他，不敢改口供」等語（見原審上更(二)卷第九十頁正面），並未再提及
其警訊遭警刑求之事，況證人李功敬自始提出其有遭警刑求之證據；本件原判決既已
敘明證人李功敬在原審之證詞，係屬迴護上訴人之詞，已不足採，縱令原審就證人李
功敬在警訊時有無遭刑求一節予以調查，已不足以推翻原審判決所確認之事實；且依
卷內資料，上訴人在原審均未聲請為此部分之證據調查，原審縱未為此部分證據之調
查，亦未於理由說明未予調查之理由，亦不得認有刑事訴訟法第三百七十九條第十款
之「應於審判期日調查之證據而未予調查」當然違背法令情事。綜上所述，應認本件
上訴為無理由。
據上論結，應依刑事訴訟法第三百九十六條第一項，判決如主文。
中      華      民      國    八十九    年     十二     月      七      日
                              最高法院刑事第九庭
                                  審判長法官  曾  有  田
                                        法官  陳  宗  鎮
                                        法官  劉  介  民
                                        法官  孫  增  同
                                        法官  蕭  權  閔
      右正本證明與原本無異
                                              書  記  官
中      華      民      國    八十九    年     十二     月     十三     日


司法院資訊處製作；財團法人民間司法改革基金會備份。
